【裁判字號】    99,訴,2289
【裁判日期】    990910
【裁判案由】    返還價金
【裁判全文】
臺灣臺北地方法院民事判決              99年度訴字第2289號
原      告  丙○○
訴訟代理人  張家聲律師
被      告  乙○
訴訟代理人  楊明廣律師
上列當事人間返還價金事件，本院於民國99年8月12日言詞辯論
終結，判決如下：
    主  文
被告應給付原告新臺幣拾萬元，及自民國九十八年八月十二日
起至清償之日止，按週年利率百分之五計算之利息。
原告其餘之訴駁回。
本判決原告勝訴部分，得假執行。但被告如於假執行程序實施以
前，以新臺幣拾萬元為原告預供擔保，得免為假執行。
原告其餘假執行之聲請駁回。
訴訟費用由被告負擔百分之十五，餘由原告負擔。
    事實及理由
壹、程序部分：
一、按「當事人得以合意定第一審管轄法院。但以關於由一定法
    律關係而生之訴訟為限。前項合意，應以文書證之」，民事
    訴訟法第24條定有明文。經查，本件兩造於不動產買賣契約
    書（下稱系爭買賣契約）第14條約定：「買賣雙方因本契約
    所生相關爭議，除依代辦履約保證委任契約書所載應進行仲
    裁之情形外，其餘均由標的物所在地之地方法院為第一審管
    轄法院」等語，而本件買賣標的物即門牌號碼臺北市文山區
    ○○○路59巷13號房屋暨其坐落臺北市○○區○○段四小段
    785地號土地應有部分111/10000（下稱系爭房地）係在本院
    轄區，從而，本院就本件訴訟自有第一審管轄權，合先敘明
    。
貳、實體部分：
一、原告起訴主張：
  (一)原告於民國98年5月29日透過訴外人信義房屋仲介股份有限
    公司（下稱信義房屋公司）居間仲介，與被告簽訂系爭買賣
    契約，以總價新臺幣（下同）720萬元購買被告所有系爭房
    地，兩造並簽署代辦履約保證委任契約書，委託訴外人安信
    建築經理股份有限公司（下稱安信建經公司）代為經收保管
    買賣價金，並同意將買賣價金匯至安信建經公司於玉山銀行
    敦南分行所開設第0000000000000號帳戶（下稱履約保證專
    戶），原告已於98年5月29日將簽約金30萬元匯入履約保證
    專戶，被告依系爭買賣契約第17條其他約定事項第15款之約
    定，應於98年6月10日以前補齊土地建物所有權狀予安信建
    經公司代辦履約保證，詎被告迄98年6月10日，屢以伊與信
    義房屋公司簽訂買賣仲介專任委託書約定買方於簽約、備齊
    證件用印、核發稅單3日內應各給付買賣價金10％、合計交
    付價金比例為30％，與系爭買賣契約約定之賣方交付現款僅
    30萬元之比例顯然不同為由，要求原告應提高支付現款比例
    至買賣總價金3成，原告迫於無奈，僅得同意被告之要求，
    遂於98年6月29日再將買賣價金186萬元、預付所有權移轉登
    記稅費2萬元，合計為188萬元之款項匯入履約保證專戶，湊
    足總價720萬元之30％即216萬元，詎被告仍然拒絕依約交付
    系爭房地所有權狀，原告遂於98年7月7日以文山溝子第0005
    7 號存證信函催告被告應於98年7月9日以前依約補提系爭房
    地所有權狀，詎被告竟以系爭房地出售價格低於市價一半為
    由，於98年7月9日委請陳俊偉律師以高雄地方法院第1860號
    存證信函向原告表示解除系爭買賣契約，至此原告方知被告
    係因兩造訂立系爭買賣契約後房市回暖之緣故而拒絕履約，
    遂於98年7月13日以被告違約為由，以文山溝子第00060號存
    證信函向被告為解除系爭買賣契約之意思表示。經查，兩造
    於系爭買賣契約第17條其他約定事項第15款、第10條違約處
    罰第1項第2款約定：「賣方應於98年6月10日以前補齊土地
    建物所有權狀」、「一賣方若未依本契約履行各項義務且可
    歸責時，依下列規定辦理：…(二)經買方書面通知限期催告後
    仍無故不履行時，買方得解除本買賣契約，且賣方應將買方
    已付款項加倍返還予買方，作為違約賠償」等語明確，今被
    告無故拒絕依約補齊土地建物所有權狀，顯可歸責，從而原
    告自得依系爭買賣契約第10條違約處罰第1項第2款之約定，
    請求被告給付以原告給付價款216萬元1倍記付之違約金。再
    者，依臺灣目前房地產市場交易熱絡情況，系爭房地之價值
    於兩造簽訂系爭買賣契約後已大幅提高，被告於原告依其要
    求交付216萬元價款後，仍無故拒絕履約，導致原告迫於無
    奈只能解除系爭買賣契約，並因此受有至少216萬元之增值
    利益損失，系爭買賣契約第10條違約處罰第1項第2款有關違
    約處罰之約定，並無約定違約金數額過高之情形存在，從而
    ，被告請求酌減本件違約金，並無理由。爰依系爭買賣契約
    第10條違約處罰第1項第2款之約定，訴請被告給付216萬元
    違約金。
  (二)為此聲明：
    1.被告應給付原告216萬元，及自98年8月12日起至清償日止
      ，按週年利率5%計算之利息。
    2.願供擔保，請准宣告假執行。
二、被告則抗辯略以：
  (一)被告確實有與被告簽訂系爭買賣契約及代辦履約保證委任契
    約書，以總價720萬元將其所有系爭房地出售予原告，並同
    意原告將買賣價金匯至履約保證專戶，被告亦有收受原告98
    年7月7日文山溝子第00057號存證信函、98年7月13日文山溝
    子第00060號存證信函。惟查，被告同意以總價720萬元出售
    系爭房地之意思表示內容顯有錯誤，蓋系爭房地位於文山區
    ○○○地段，面積約24.96坪，被告原以1025萬元之價格委
    託信義房屋公司仲介銷售，負責仲介銷售之信義房屋公司仲
    介人員丁○○竟以委託銷售價格過高將不易出售為由，遊說
    被告降價為840萬元，被告並不同意，爾後丁○○打電話向
    被告聲稱找到買主，並於98年5月29日購買高鐵車票讓被告
    從高雄過來臺北簽約，被告抵達臺北後，發現銷售價格並非
    1025萬元本不願出售，惟丁○○及其他在場仲介人員竟輪流
    向被告遊說房市不好，一定降價才有可能以順利出售，致被
    告信以為真，同意以720萬元之交易價格出售予原告，且當
    時被告僅順口向仲介公司人員表示2週內可交出所有權狀，
    詎仲介公司人員竟在系爭買賣契約第17條其他約定事項第15
    項繕打：「賣方應於98年6月10日以前補齊土地建物所有權
    狀」等內容，被告返家後仔細閱讀系爭買賣契約各該條款，
    才發現為系爭買賣契約之銷售價格及履約條件有上述重大錯
    誤，遂以系爭買賣契約之意思表示內容顯有錯誤為由，於
    98年7月9日委請陳俊偉律師依民法第88條第1項之規定，以
    高雄地方法院第1860號存證信函向原告表示解除系爭買賣契
    約，系爭買賣契約既經被告合法解除，則原告第10條違約處
    罰第1項第2款之約定，請求被告給付違約金216萬元，顯屬
    無據。再者，系爭買賣契約第4條付款約定：「第一次款：
    簽約30萬元、第二次款：零元，於98年8月1日備齊證件，並
    在過戶文件書表上加蓋印章後交予信義地政士辦理，第三次
    款：114萬元，應於土地增值稅、契稅單核發後領回後三個
    工作日內壹次支付」等語，是以原告於簽約時給付30萬元簽
    約金後，應至土地增值稅、契稅單核發後領回後3日內始有
    支付第3次款114萬元，詎原告竟違反上述約定，於98年6月
    29日逕行匯款186萬元至履約保證專戶，上揭買賣價金之支
    付既非出被告之要求，且顯然違反上揭付款之約定，即不能
    認已發生交付價款之效力，從而，本件縱認被告確實有違約
    ，原告就其擅自匯入186萬元價款之部分，亦不能請求被告
    給付違約金。又查，縱認本件被告確實有違約，然原告之前
    係擔任鋼琴教師，目前更無收入，系爭房地為原告名下所有
    唯一不動產，倘要求被告依原告已交付價金之1倍賠償違約
    金，對被告而言，無疑為天文數字，負擔過重，爰請求法院
    依民法第252條之規定，酌減違約金至適當數額。
  (二)為此聲明：
    1.駁回原告之訴。
    2.如受不利判決，願供擔保請准宣告免為假執行。
三、原告於98年5月29日原告透過信義房屋公司居間仲介，與被
    告簽訂系爭買賣契約，以總價720萬元購買被告所有系爭房
    地，兩造並簽署代辦履約保證委任契約書，委託安信建經公
    司代為經收保管買賣價金，並同意將買賣價金匯至履約保證
    專戶，原告已於98年5月29日將簽約金30萬元匯入履約保證
    專戶，被告依系爭買賣契約第17條其他約定事項第15款之約
    定，應於98年6月10日以前補齊土地建物所有權狀予安信建
    經公司代辦履約保證，惟被告迄98年6月10日仍未補齊土地
    建物所有權狀，原告又於98年6月29日再將買賣價金186萬元
    、預付所有權移轉登記稅費2萬元，合計為188萬元之款項匯
    入履約保證專戶，另於98年7月7日以文山溝子第00057號存
    證信函催告被告應於98年7月9日以前依約補提系爭房地所有
    權狀，再於98年7月13日以被告違約為由，以文山溝子第000
    60號存證信函向被告為解除系爭買賣契約之意思表示等情，
    有系爭買賣契約（見本院卷第8至12頁）、代辦履約保證委
    任契約書（見本院卷第13頁）、安信建經公司履約保證專戶
    轉帳專屬網頁查詢（見本院卷第15頁）、國內匯款申請書（
    見本院卷第16頁）、文山溝子第00057號存證信函暨郵件收
    件回執（見本院卷第17、18頁）、文山溝子第00060號存證
    信函暨郵件收件回執（見本院卷第21、22頁）及安信建經公
    司99年7月12日99安信字第55號函附相關匯款轉帳資料暨存
    證信函（見本院卷第76至86頁）等資料附卷足憑，復為兩造
    所不爭執，堪信為真實。
四、本件原告起訴主張原告已依約將216萬元價款匯入履約保證
    專戶，被告竟未依約於98年6月10日以前補齊土地建物所有
    權狀，經原告於98年7月7日以文山溝子第00057號存證信函
    催告被告應於98年7月9日以前依約補提系爭房地所有權狀，
    被告仍拒絕依約履行，原告遂於98年7月13日以被告違約為
    由，以文山溝子第00060號存證信函解除系爭買賣契約，並
    依系爭買賣契約第10條違約處罰第1項第2款之約定，請求被
    告給付216萬元違約金等情，為被告所否認，並以上詞抗辯
    ，是本件之爭點厥為：(一)被告以意思表示內容錯誤為理由，
    依民法第88條第1項之規定，撤銷系爭買賣契約，是否有據
    ？(二)原告以被告未依約補提系爭房地所有權狀，解除系爭買
    賣契約，並依系爭買賣契約第10條違約處罰第1項第2款之約
    定，請求被告給付216萬元違約金，是否有據？又系爭買賣
    契約第10條違約處罰第1項第2款之違約金額是否過高，得否
    依民法第252條之規定，予以酌減？茲分述如下：
  (一)關於被告以意思表示內容錯誤為理由，依民法第88條第1項
    之規定，撤銷系爭買賣契約，是否有據？之部分：
    1.按「意思表示之內容有錯誤，或表意人若知其事情即不為
      意思表示者，表意人得將其意思表示撤銷之」，民法第88
      條第1項前段定有明文。惟所謂「錯誤」，乃指「意思」
      與「表示」之非故意不一致，即表意人對於事實上之表示
      行為有正確的認識，卻表達了與其內容上所欲者不同之內
      容，始足當之。再按「民法第八十八條之規定，係指意思
      表示之內容或表示行為有錯誤者而言，與為意思表示之動
      機有錯誤之情形有別」，另有最高法院51年度台上字第
      3311號判例可資參照。
    2.本件被告主張爰依民法第88條第1項之規定，撤銷系爭買
      賣契約，無非係以被告原欲以1025萬元之價格委託信義房
      屋公司仲介銷售，詎負責仲介銷售之信義房屋公司仲介人
      員丁○○竟向被告遊說房市不好，需降價才有可能以順利
      出售系爭房地，致被告同意以720萬元出售系爭房地予原
      告，且當時被告僅順口向仲介公司人員表示2週內可交出
      所有權狀，詎仲介公司人員竟在系爭買賣契約第17條其他
      約定事項第15項繕打：「賣方應於98年6月10日以前補齊
      土地建物所有權狀」等內容等云。惟查，系爭買賣契約第
      3條、第17條其他約定事項第15項分別記載：「買賣總價
      金為720萬元（含營業稅）」、「賣方應於98年6月10日以
      前補齊土地建物所有權狀」等語明確（見本院卷第9頁第
      11頁反面），並經兩造簽名同意，準此應認，兩造就系爭
      買賣契約之價金及土地建物所有權狀提出時間等事項之意
      思表示已為合致，縱被告抗辯伊係因誤認不動產市場交易
      行情始同意以上揭價格成交等云屬實，亦屬意思表示之動
      機錯誤，而非意思表示內容之錯誤，被告自不得依民法第
      88 條第1項之規定，主張撤銷系爭買賣契約，從而被告所
      為上揭抗辯，並不足採。
  (二)關於原告以被告未依約補提系爭房地所有權狀，解除系爭買
    賣契約，並依系爭買賣契約第10條違約處罰第1項第2款之約
    定，請求被告給付216萬元違約金，是否有據？又系爭買賣
    契約第10條違約處罰第1項第2款之違約金額是否過高，得否
    依民法第252條之規定，予以酌減？之部分
    1.經查，系爭買賣契約第17條其他約定事項第15項約定：「
      賣方應於98年6月10日以前補齊土地建物所有權狀」等語
      明確，惟被告迄98年6月10日猶未補齊土地建物所有權狀
      ，經原告於98年7月7日以文山溝子第00057號存證信函催
      告被告應於98年7月9日以前依約補提系爭房地所有權狀，
      詎被告仍以系爭房地出售價格低於市價一半為由，於98年
      7月9日委請陳俊偉律師以高雄地方法院第1860號存證信函
      向原告表示解除系爭買賣契約，拒絕依約履行，有兩造不
      爭執之原告98年7月7日文山溝子第00057號存證信函暨郵
      件收件回執（見本院卷第17、18頁）及被告98年7月9日高
      雄地方法院第1860號存證信函（見本院卷第19、20頁）等
      資料附卷足憑附卷足憑，堪認被告確有未依約提出土地建
      物所有權狀之行為，且該債務不履行之情形係可歸責於被
      告，從而原告依系爭買賣契約第10條違約處罰第1項第2款
      之「一賣方若未依本契約履行各項義務且可歸責時，依下
      列規定辦理：…(二)經買方書面通知限期催告後仍無故不履
      行時，買方得解除本買賣契約，且賣方應將買方已付款項
      加倍返還予買方，作為違約賠償」約定（見本院卷第10頁
      反面），主張解除系爭買賣契約，並依上揭約定請求被告
      給付以已付價款1倍計算之違約金，應屬有據。
    2.再查，原告確有於98年5月29日、98年6月29日將價金30萬
      元、價金186萬元匯入履約保證專戶，此為兩造所不爭執
      ，已如前述。被告雖抗辯依系爭買賣契約第4條付款約定
      ，原告於簽約時給付30萬元簽約金後，應至土地增值稅、
      契稅單核發後領回後3日內始有支付第3次款114萬元之義
      務，原告擅自違反上述約定，於98年6月29日逕行匯款186
      萬元至履約保證專戶，是以該部分186萬元之匯款自不能
      認定係原告所交付價款等云，惟查，證人即負責系爭房地
      賣方仲介相關事務之丁○○於本院99年8月12日言詞辯論
      程序中結證稱伊係負責系爭房地之賣方仲介，信義房屋公
      司係在96年6月1日與被告簽署買賣仲介專任委託書，當時
      被告委託銷售價格是1025萬元，在銷售過程中信義房屋公
      司帶了很多買方過來看，客戶的出價都沒有辦法反應到委
      託銷售的價格，所以被告同意調降委託銷售價格，於98年
      5月29日將委託總價改為720萬元，98年5月29日當天早上
      原本有一個買方要安排跟被告見面磋商價格，接近中午的
      時候達成以720萬元成交，因買方希望指定某特定銀行辦
      理公教貸款載入契約條文，雙方沒有簽約成功，約至下午
      6點左右，同事甲○○就帶原告過來，原告只有一個條件
      ，就是因為他手邊的現款比較少，希望以30萬元作為簽約
      款後來雙方達成共識就簽約，簽約當時原告就有交30萬元
      ，被告本應依系爭買賣契約第4條之約定將權狀交給信義
      地政士保管，並在98年8月1日到代書那邊辦理過戶，但被
      告先聲稱原告沒有付款，又表示依照所簽訂買賣仲介專任
      委託書的付款約定，簽約當時應該付10％，備齊證件用印
      再付10％，被告覺得沒有照這樣的比例付款，是違反先前
      跟信義房屋公司簽訂的專任委託書約定，被告表示要原告
      付款達銷售總價30％才願意提出權狀辦理過戶，伊因而請
      同事甲○○轉告原告可否先付款30％，過了好一陣子，原
      告才籌到錢，把錢匯到履約保證專戶，原告匯款188萬元
      到履約保證專戶後，伊先用電話通知被告過了幾天，被告
      就打電話表示希望信義房屋公司通知買方把所有的錢領回
      去，被告要解約，被告應該對就價格有意見所以不願履約
      等情屬實（見本院卷第107頁反面至109頁），核與證人即
      負責系爭房地賣方仲介相關事務之甲○○於本院99年8月
      12 日言詞辯論程序中證稱伊係系爭房地之買方仲介經紀
      人，簽約當時買賣雙方同意以720萬元成交，後來被告要
      求要付款三成才願意交付權狀及印鑑證明辦理過戶，原告
      才付款三成至履約保證專戶，然被告仍拒絕交付權狀及印
      鑑證明，所以沒有辦法辦理過戶，原告一共匯款2次，一
      次是30萬元，一次是188萬元，第一次30萬元是簽約當天
      就付的，第二次188萬元是因為被告要求要補齊付款三成
      ，才願意交付過戶的證件，所以伊就請原告匯錢到履約專
      戶去，原告匯款三成至履約保證專戶後，信義房屋公司有
      以電話通知被告，被告仍拒絕配合辦理過戶，信義房屋公
      司法務以寄發存證信函的方式告知被告等情完全相符（見
      本院卷第105至107頁），另有買賣仲介專任委託書附卷足
      憑（見本院卷第14頁），堪認被告係因原告表示需付款達
      總價金30％始願意提出土地建物所有權狀辦理過戶，為祈
      系爭房地能順利過戶，始同意原告之請求，而於98年6 月
      29日將價金186萬元匯入履約保證專戶，是以上揭匯入履
      約保證專戶之186萬元自屬原告給付價金之一部，被告抗
      辯上揭186萬元非屬買賣價金，顯不可採，從而本件被告
      已給付之賣賣價款應為216萬元（30萬＋186萬＝216萬）
      。
    3.按「約定之違約金額過高者，法院得減至相當之數額」，
      民法第252條定有明文，再按「違約金是否相當，應依一
      般客觀事實、社會經濟狀況及當事人所受損害情形，以為
      衡量之標準，若所約定之額數，與實際損害顯相懸殊者，
      法院自得酌予核減，並不因懲罰性違約金或賠償額預定性
      違約金而異」，有最高法院82年度台上字第2529號判決可
      資參照。觀諸系爭買賣契約第10條違約處罰第1項第2款「
      一賣方若未依本契約履行各項義務且可歸責時，依下列規
      定辦理：…(二)經買方書面通知限期催告後仍無故不履行時
      ，買方得解除本買賣契約，且賣方應將買方已付款項加倍
      返還予買方，作為違約賠償」之約定內容（見本院卷第10
      頁反面），係約定賣方未依約履行契約各項義務，買方即
      無條件得請求以已付價金1倍作為違約賠償，核其性質係
      以強制債務履行為目的，確保債權效力之懲罰性違約金，
      合先敘明。再查，本件原告依系爭買賣契約第10條違約處
      罰第1項第2款之約定，得請求被告給付之違約金數額為21
      6萬元，然系爭房地約定總價僅為720萬元，且查，原告於
      98年5月29日、年6月29日匯款30萬元、186萬元後，安信
      建經公司已於98年9月14日將全數216萬元匯回至原告郵局
      帳戶，此有安信建經公司99年7月12日99安信字第55號函
      附相關匯款轉帳資料附卷足憑（見本院卷第76、77頁），
      是以原告匯入216萬元資金不能自由動用期間約僅3、4 餘
      月，其所受資金自由運用及利息利益等損失，誠屬有限，
      衡以現今社會經濟狀況、不動產交易價格漲跌現況、被告
      違約情形及原告主張受有高額增值價差損失，然並未提出
      相關公正、客觀鑑價報告以供本院參酌等情，本院認系爭
      買賣契約第10條違約處罰第1項第2款約定以已付價金1倍
      作為違約賠償，顯然過高，應酌減至30萬元為相當，從而
      ，本件原告得請求被告賠償之違約金應以30萬元為限，逾
      此數額，即難准許。
五、綜上所述，原告依系爭買賣契約第10條違約處罰第1項第2款
    之約定，請求被告給付216萬元，及自98年8月12日起至清償
    日止，按週年利率5%計算之利息，為有理由，應予准許，逾
    此部分，則無理由，應予駁回。
六、兩造陳明願供擔保，聲請宣告假執行及免為假執行，經核原
    告勝訴部分，所命給付之金額未逾新台幣50萬元，依民事訴
    訟法第389條第1項第5款之規定，應依職權宣告假執行，被
    告聲請宣告免為假執行核無不合，爰酌定相當之擔保金額准
    許之。至原告敗訴部分，其假執行之聲請，因訴之駁回而失
    所附麗，不應准許。
七、至兩造其餘之攻擊防禦方法及證據資料，經本院斟酌後，認
    為均不足以影響本判決之結果，自無一一詳予論述之必要，
    附此敘明。
八、據上論結，原告之訴為一部有理由、一部無理由，依民事訴
    訟法第79條、第389條第1項第5款、第392條，判決如主文。
中    華    民    國    99    年    9    月    10     日
                  民事第六庭    法  官  李家慧
以上正本係照原本作成。
如對本判決上訴，須於判決送達後20日內向本院提出上訴狀。如
委任律師提起上訴者，應一併繳納上訴審裁判費。
中    華    民    國    99    年    9    月    10    日
                                書記官  康翠真

司法院資訊處製作；財團法人民間司法改革基金會備份。
